【裁判字號】    90,上易,174
【裁判日期】    901019
【裁判案由】    清償債務
【裁判全文】
臺灣高等法院民事判決  九十年度上易字第一七四號
      上    訴    人  甲○○
                      庚○○
      被上訴人        乙○○○.
                      丙○○
                      己○○
                      丁○○
                      戊○○
右當事人間清償債務事件，上訴人對於中華民國八十九年十一月二十七日臺灣板橋地
方法院八十九年度訴字第一四二三號第一審判決提起上訴，本院判決如左：
    主      文
原判決關於駁回上訴人後開第二項之訴部分，及該部分假執行之聲請，並訴訟費用之
裁判均廢棄。
右廢棄部分，被上訴人應再連帶給付上訴人自民國七十四年八月十六日起至清償日止
，按週年利率百分之三計算之違約金。
上訴人其餘上訴駁回。
附帶上訴駁回。
第一、二審訴訟費用由上訴人連帶負擔百分之九十五，餘由被上訴人連帶負擔。
    事實與理由
壹、程序方面：
    按「訴狀送達後，原告不得將原訴變更或追加他訴。但有下列各款情形之一者，
    不在此限：‧‧‧七、不甚礙被告之防禦及訴訟之終結者」、「法院因第二百五
    十五條第一項但書規定，而許訴之變更或追加，或以訴為非變更或無追加之裁判
    ，不得聲明不服」，民事訴訟法第二百五十五條第一項第七款、第二百五十八條
    第一項定有明文。查，上訴人即附帶被上訴人甲○○、庚○○等（下稱甲○○等
    二人）於原審訴狀送達後，追加被上訴人即附帶上訴人戊○○為被告（下稱戊○
    ○），被上訴人即附帶上訴人乙○○○、丙○○、己○○、丁○○（下稱張林梅
    梅森等四人）雖表示異議，但查甲○○等二人於民國（下同）八十九年七月十二
    日起訴，經依法補繳裁判費後，遲誤原審法院第一次即八十九年八月二十八日下
    午二時四十分之言詞辯論期日，乙○○○等四人之訴訟代理人雖到場但拒絕辯論
    ，視為合意停止訴訟程序，原審法院改定同年九月十八日下午二時五十分續行辯
    論程序，甲○○等二人於同年八月二十八日即提出準備書狀，追加戊○○為被告
    ，原法院認依訴訟之程度，應不妨礙乙○○○等四人之防禦與訴訟之終結，予以
    准許。茲被上訴人即附帶上訴人等五人（下稱乙○○○等五人）於本院九十年四
    月二十日準備程序中主張不同意甲○○等二人於原審追加戊○○云云（見本院卷
    第三二頁），然該追加乙事，業經原法院核准並於第一審判決書中敘述甚明（見
    本院卷第六頁背面），揆諸前開意旨，該項追加事由，乙○○○等五人不得聲明
    不服，合先敘明。
貳、實體方面：
一、本件甲○○等二人起訴主張：乙○○○等四人之被繼承人張照行與戊○○因渠等
    開設之海山紙器工業有限公司（下稱海山公司）任會首之合會倒會，經結算確認
    甲○○等二人各已繳付會款新台幣（下同）六十七萬六千二百五十元，嗣張照行
    、戊○○與甲○○等二人達成和解，由張照行負責償還上開債務，並將其所有坐
    落台北縣土城市○○○段藤寮坑小段三九四之三及三九九地號，應有部分二分之
    一，及坐落台北縣土城市○○○段藤寮坑小段四○三地號，張照行應有部分四分
    之一、戊○○應有部分四分之一，各設定二百七十萬五千元之抵押債權予全體合
    會債權人，戊○○則擔任連帶保證人。約定清償期為三個月，利息一分，每月計
    息一次，三個月一次付息，應於七十四年八月十四日一次付清，遲延利息按原定
    利息加收一分計算；違約金約定同遲延利息之標準，張照行與戊○○並簽發如附
    表所示本票二紙，分交甲○○等二人收執。張照行與戊○○迄仍積欠甲○○等二
    人各三十三萬八千一百二十五元未清償，爰依合會會款之債務承擔及繼承之法律
    關係，起訴請求判命乙○○○等五人應連帶給付甲○○等二人各三十三萬八千一
    百二十五元，與自八十四年七月十三日起至清償日止，按週年利率百分之二十計
    算之利息；及自七十四年八月十六日起至清償日止，按週年利率百分之二十計算
    之違約金。
二、乙○○○等五人則以：張照行並未承擔海山公司之債務，僅係為清償海山公司之
    債務而開立本票，係屬第三人清償，應僅負擔本票發票人責任，而依票據法第二
    十二條第一項規定，主張消滅時效，為先位抗辯。退而言之，縱認張照行係承擔
    海山公司之債務，依民法第三百零三條之規定，舉凡債務人所有有利抗辯，承擔
    人皆得援用，茲海山公司於八十一年八月二十五日撤銷登記，依登記慣例，其法
    人人格已消滅，依公司法第一百十三條準用同法第九十六條規定，乙○○○等五
    人之股東連帶無限責任亦自解散登記後滿五年而消滅，即八十六年八月二十五日
    後股東得以時效抗辯不負責任，原債務人依法既無須再負清償責任，乙○○○等
    五人自得援用等語，資為抗辯。
三、原審判命：乙○○○等五人應連帶給付甲○○等二人各三十三萬八千一百二十五
    元，暨均自七十四年八月十六日起至清償日止，按週年利率百分之七計算之違約
    金，而駁回上訴人其餘之訴（即自八十四年七月十三日起至清償日止，按週年百
    分之二十計算之違約金部分及自七十四年八月十六日起至清償日止，按週年百分
    之十三計算之利息部分）。上訴人不服，提起上訴，上訴聲明為：(一)原判決關於
    駁回次項聲明部分廢棄，(二)乙○○○等五人應連帶給付甲○○等二人，各自八十
    四年七月十三日起至清償日止，按週年利率百分之二十計算之利息，暨應再均自
    七十四年八月十六日起至清償日止，按週年利率百分之三計算之違約金。被上訴
    人等答辯聲明：上訴駁回。另被上訴人等則提起附帶上訴，附帶上訴聲明為：
    (一)原判決命附帶上訴人連帶給付附帶被上訴人各三十三萬八千一百二十五元及自
    七十四年八月十六日起至清償日止，按年息百分之七計算之違約金之裁判廢棄。
    (二)右廢棄部分附帶被上訴人在第一審之訴駁回。被附帶上訴人答辯聲明：附帶上
    訴駁回。
四、本件經依民事訴訟法第四百六十三條準用同法第二百七十條之一第一項第三款規
    定，整理並協議簡化爭點及不爭執點後，兩造同意僅就言詞辯論時所陳述之事實
    及主張之法律關係為論斷（見本院卷第五十頁至第五五頁、第五七頁至第五九頁
    、第八三頁）。查，甲○○等二人主張乙○○○等四人之被繼承人張照行與戊○
    ○為清償海山公司之合會債務，而簽發如附表所示本票二紙，並提供其等所有上
    開不動產為上訴人等債權人設定抵押之事實，業據提出與所述相符之本票（見原
    審卷第十二、十三頁）、他項權利證明書（見原審卷第十六、十七頁）、抵押權
    設定契約書（見原審卷第十四頁及四十二頁）影本各二件、土地登記簿謄本（見
    原審卷第四十四頁）一份為證，並為乙○○○等五人所不爭執，且提出會單之影
    本（見原審卷第五十九頁）一紙為證，堪信甲○○等二人此項主張為真實。是以
    ，本件爭執點厥為：
  (一)本件最高限額抵押權設定有無從屬債權。
  (二)戊○○是否為連帶債務人。
  (三)甲○○等二人對戊○○之請求有無逾十五年消滅時效。
  (四)乙○○○等五人可否主張海山公司已撤銷登記，致其等股東連帶責任亦已消滅。
  (五)本件遲延利息與違約金可否同時請求。
  (六)本件違約金年利率計算之標準。
五、關於本件最高限額抵押權設定有無從屬債權乙節，茲析述如下：
    按抵押權之從屬性，係指抵押權之發生、移轉及消滅，均應從屬債權而言。而抵
    押權之成立，以債權已存在為前提，債權若不存在，抵押權亦不成立，抵押權全
    為債權之存在而成立，是為抵押權成立上之從屬性。查甲○○等二人於本件請求
    之訴訟標的，為張照行與戊○○共同承擔張照行生前經營之海山公司擔任會首之
    合會倒會所致之會款請求權，有張照行、戊○○共同開立之本票（見原審卷第十
    二頁、第十三頁）及合會會單（見原審卷第五九頁）可稽，復為乙○○○等五人
    所不爭執（見原審卷第五四頁），顯見本件最高限額抵押權之設定，確以前開合
    會債務為基礎而設定無疑。
六、關於戊○○是否為連帶債務人乙節，茲析述如下：
    戊○○主張甲○○等二人於原審起訴狀及準備書狀均自認張信行與戊○○『各』
    積欠甲○○等二人各三十三萬八千一百二十五元，顯見張照行與戊○○間各自分
    擔債務，並無連帶之約定，況依土地登記謄本及他項權利證明書所載，系爭三九
    四之三及三九九地號抵押權為「債務人張照行、戊○○」，並未指明戊○○為連
    帶債務人；退而言之，即便從抵押權設定書亦可看出，雖二人擔保同一債權，但
    因所有權人不同而有不同記載：即系爭三九四及三九九地號載張照行為「義務人
    兼債務人」戊○○為「連帶債務人」，系爭四０三地號張照行、戊○○為「義務
    人兼債務人」。由此可知，戊○○載為連帶債務人係物權登記權宜措施，不能證
    明其債權關係，基此，戊○○應屬可分之債之債務人云云。按「數人負同一債務
    ，明示對於債權人各負全部給付之責任者，為連帶債務。無前項之明示時，連帶
    債務之成立，以法律有規定者為限」，民法第二百七十二條定有明文。查，張照
    行與戊○○除簽發如附表所示二紙票據分別交甲○○等二人收執外，另亦提供其
    所有坐落台北縣土城市○○○段藤寮坑小段三九四之三及三九九地號，張照行應
    有部分二分之一，及坐落台北縣土城市○○○段藤寮坑小段四○三地號土地，張
    照行應有部分四分之一，戊○○應有部分四分之一，分別設定本金最高限額二百
    七十萬元抵押債權予甲○○等債權人，其抵押權設定契約上並有清償期限、利息
    、遲延利息、違約金之約定，上開三九四之三及三九九地號土地之抵押權設定契
    約書記載張照行為「義務人兼債務人」，戊○○為「連帶債務人」，另四○三地
    號土地之抵押權設定契約，則記載張照行與戊○○均為「義務人兼債務人」等情
    ，亦有抵押權設定契約書之影本二份在卷可稽（見原審卷第十四頁至十五頁、四
    二頁至四三頁），並為兩造所不爭，觀諸上揭「義務人兼債務人」及「連帶債務
    人」之記載，已顯示張照行與戊○○係為承擔海山公司之合會債務，而對於債權
    人各負全部給付之責任，要屬無疑。且甲○○等二人亦提出張照行與戊○○共同
    開立之本票二紙為證，有甲○○等二人八十九年八月二十八日所提準備書狀及卷
    附本票二紙可參（見原審卷第十二頁、第十三頁、第三六至第四十頁，另原審附
    表金額記載有誤，特此敘明），酌之票據法第五條規定之「在票據上簽名者，依
    票上所載文義負責。二人以上共同簽名時，應連帶負責」立法意旨，張照行與戊
    ○○顯係基於對於債權人各負全部給付之責任，而為海山公司合會債務之承擔至
    明，揆諸前揭說明，戊○○即屬民法第二百七十二條所規定之連帶債務人，要無
    疑義。
七、關於甲○○等二人對戊○○之請求有無逾十五年消滅時效乙節，茲析述如下：乙
    ○○○等五人辯稱，本件清償到期日期為七十四年八月十四日（被上訴人於答辯
    狀內誤載為八十四年八月十四日），而戊○○係八十九年八月二十八日後始被原
    審追加為被告，依民法第一百二十五條規定，戊○○自有權拒絕給付云云。按「
    消滅時效，因左列事由而中斷：‧‧‧。二、承認」，民法第一百二十九條第一
    項第二款定有明文。查，依張照行、戊○○與甲○○等二人間抵押權設定契約書
    及土地登記謄本（見原審卷第十四頁、第四二頁、第四四頁至第四八頁、本院卷
    第九十頁、第九八頁至第一０一頁）所載：債務清償日期為七十四年八月十四日
    。然系爭四０三之三地號（自系爭四０三地號分割）土地曾於七十七年十月二十
    四日為開發北二高而為中華民國徵收，張照行、戊○○旋以徵收補償款清償對甲
    ○○等二人之半數債務，復為乙○○○等五人所不爭執（見本院卷第六三頁、第
    六四頁），是以，該清償之舉顯屬「承認」該項債務之存在，消滅時效因而中斷
    ，是本件時效應由七十七年十月二十五日起算，至九十二年十月二十四日始完成
    時效至明。準此，本件請求應無罹於時效而消滅。
八、關於乙○○○等五人可否主張海山公司已撤銷登記，致其等股東連帶責任亦已消
    滅一節，茲析論如下：
    乙○○○等五人另抗辯海山公司於八十一年八月二十五日撤銷登記，其法人人格
    已消滅，股東連帶無限責任亦自解散登記後滿五年消滅，即自八十六年八月二十
    五日後股東得以時效抗辯不負責任，原債務人既已不負清償責任，其自得援用以
    為抗辯云云。惟按有限公司之股東對於公司之責任，以其出資額為限，公司法第
    九十九條明文規定，而公司法第九十六條關於無限公司股東連帶無限責任之規定
    ，於有限公司並無準用之規定，性質上亦不得類推適用，乙○○○等五人上開抗
    辯，已失依據；而債務人因其法律關係所得對抗債權人之事由，承擔人固得以之
    對抗債權人，但承擔人得援用債務人之抗辯事由，固包括債務之成立、存續或履
    行上之阻礙事由，但不及於債務人公司嗣後因清算終結而法人格消滅之事由，從
    而，乙○○○等五人此項抗辯，要屬無據。
九、關於本件遲延利息與違約金可否同時請求乙節，茲析述如下：
    甲○○等二人辯稱依民法第二百五十條第二項規定及最高法院六十八年六月二十
    六日第九次民事庭庭推總會議決議可知：如當事人另有訂定亦或約定債務人不於
    適當時期或不依適當方法履行債務時，債權人除違約金外，並得請求履行或不履
    行之損害賠償，而本件抵押權設定契約書，明載清償期為三個月，並約定利息、
    遲延利息及違約金之計算，應認為兩造間「另有訂定」，縱非如此，亦顯屬前條
    所稱「約定債務人不於適當時期或不依適當方法履行債務時」之情狀云云。按「
    當事人主張有利於己之事實者，就其事實有舉證之責任」，民事訴訟法第二百七
    十七條定有明文。次按「違約金有賠償性違約金及懲罰性違約金，其效力各自不
    同。前者以違約金作為債務不履行所生損害之賠償總額。後者以強制債務之履行
    為目的，確保債權效力所定之強制罰，於債務不履行時，債權人除得請求支付違
    約金外，並得請求履行債務，或不履行之損害賠償。當事人約定之違約金究屬何
    者，應依當事人之意思定之。如無從依當事人之意思認定違約金之種類，則依民
    法第二百五十條第二項規定，視為賠償性違約金」、「違約金，有屬於懲罰之性
    質者，有屬於損害賠償約定之性質者，本件違約金如為懲罰之性質，於上訴人履
    行遲延時，被上訴人除請求違約金外，固得依民法第二百三十三條規定，請求給
    付遲延利息及賠償其他之損害，如為損害賠償約定之性質，則應視為就因遲延所
    生之損害，業已依契約預定其賠償，不得更請求遲延利息賠償損害」（最高法院
    八十六年台上字第一六二０號判決、六十二年台上字第一三九四號判例參照）。
    查甲○○等二人稱前開抵押權設定契約書（見原審卷第十四頁）上載有遲延利息
    、違約金，且約定「按原訂利息加收一分計算」，進而主張該違約金係屬懲罰性
    違約金。惟所謂懲罰性（制裁性）之違約金，依修正前民法第二百五十條第二項
    規定，必須於契約中明定，如債務人不於適當時期或不以適當方法履行債務時，
    而須支付違約金者，始足當之。否則，契約縱有履行期或履行方法之約定，其所
    定違約金，仍應視為賠償總額之預定。惟查本件甲○○等二人與張照行、戊○○
    訂定之抵押權設定契約書，並未明定為懲罰性違約金，為兩造所不爭，雖其除違
    約金之約定外，另有遲延利息之約定，但坊間代書代辦抵押權設定業務，不無於
    設定約定書上載記遲延利息及違約金之約定，俾利將來其他債權人向法院聲請拍
    賣時，抵押債權人得併以利息及違約金參加分配，以期多獲分配金額之情事，故
    亦難僅據該約定書上同時有遲延利息之約定，遽認上開違約金之約定係屬懲罰性
    違約金。況張清松等二人並未舉證所謂另有約定究係何指，從而，本件違約金之
    性質為損害賠償總額預定，至臻明確。
十、關於本件違約金年利率計算之標準乙節，茲析述如下：
    按「約定之違約金過高者，法院得減至相當之數額，其是否相當，須依一般客觀
    事實、社會經濟狀況及當事人所受損害情形，以為酌定標準。債務已為一部履行
    者，自亦得比照債權人所受利益減少其數額」、「違約金之約定是否過高，應依
    違約金係屬於懲罰之性質或屬於損害賠償約定之性質而有不同。若屬前者，應依
    一般客觀事實、社會經濟狀況及當事人所受損害情形，以為酌定標準；若為後者
    ，則應依當事人實際上所受損失為標準，酌予核減」（最高法院四十九年度台上
    字第八０七號判例、八十七年台上第二五六三號判決參照）。本院審酌我國經濟
    狀況，自本件原清償期限之七十四間至今，產業景氣由盛而衰益趨低迷，及張照
    行與戊○○已依約給付甲○○等二人各三十三萬八千一百二十五元之事實，以及
    張照行與戊○○違約迄今逾十六年，其間物價飛躍上漲，幣值相形減少，甲○○
    等二人與張照行、戊○○原約定之遲延利息及違約金依法僅能認定其一，致甲○
    ○等二人因張照行與戊○○違約所受之損害匪輕，並兼酌乙○○○等五人因張照
    行等違約所生之負擔等情狀，認甲○○等二人請求給付按年利率百分之二十計算
    之違約金猶屬過高，應核減為按年息百分之十計算為適當。
十一、綜上所述，依卷附坐落台北縣土城市○○○段藤寮坑小段第三九四之三及第三九
    九地號土地之抵押權設定契約書所載，張照行為「義務人兼債務人」，戊○○則
    為「連帶債務人」，渠二人並共同簽發票據二紙交甲○○等二人收執，則戊○○
    應有明示對於所承擔之上開合會債務，與張照行各負全部給付之責任，應可認定
    。又上開債務定有於七十四年八月十四日清償之期限，張照行與戊○○各尚積欠
    三十三萬八千一百二十五元未清償，乙○○○等四人為張照行之繼承人，則甲○
    ○等二人依債務承擔及繼承之法律關係，請求乙○○○等五人連帶給付甲○○等
    二人各三十三萬八千一百二十五元，及自七十四年八月十六日起至清償日止，按
    週年利率百分之十計算之違約金，為有理由，應予准許。逾此範圍違約金部分之
    請求，為無理由，不應准許。原審就上開應准許之違約金部分，僅判命以週年利
    率百分之七計算，並駁回其假執行之聲請，尚有未洽，甲○○等二人上訴意旨，
    指摘原判決駁回週年利率百分之三部分之違約金為不當，求予廢棄改判，為有理
    由，爰由本院將該部分廢棄，改判如主文第二項所示。另本件之違約金為損害賠
    償約定之性質，上訴人請求被上訴人連帶給付自八十四年七月十三日起至清償日
    止，按週年利率百分之二十計算之遲延利息，即無理由，原審就此部分為甲○○
    等二人敗訴之判決，並駁回其假執行之聲請，核無違誤，甲○○等二人指摘原判
    決此部分不當，求予廢棄改判，為無理由，應予駁回。至乙○○○等五人附帶上
    訴，指摘原判決判命伊等應連帶給付甲○○等二人各三十三萬八千一百二十五元
    ，暨均自七十四年八月十六日起至清償日止，按週年百分之七計算之違約金與該
    部分假執行之宣告及命負擔該部分訴訟費用之裁判不當，求予廢棄改判，為無理
    由，應予駁回。
十二、兩造法律關係及事實已臻明確，本院經審酌兩造攻擊、防禦方法及所提各項證據
    ，與前開論斷結果無礙，爰不再一一論述，並此敘明。
據上論結，本件上訴為一部有理由、一部無理由，附帶上訴為無理由。依民事訴訟法
第四百四十九條第一項、第四百五十條、第七十八條、第七十九條但書，第八十五條
第二項，判決如主文。
中      華      民      國    九十      年      十      月      十九    日
                              民事第十六庭
                                審判長法  官  阮  富  枝
                                      法  官  周  美  月
                                      法  官  闕  銘  富
右正本係照原本作成。
不得上訴。
中      華      民      國    九十      年      十      月    二十二    日
                                      書記官  陶  美  玲
┌─────────────────────────────────────────────────┐
│附表：                                                                  八十九年度訴字第一四二三號│
├─┬───────────┬───────────┬───────────┬───────────┤
│編│  發      票      日  │  金              額  │    到    期     日   │    本  票  號  碼    │
│號│                      │   （ 新 臺 幣 ）     │                      │                      │
├─┼───────────┼───────────┼───────────┼───────────┤
│１│七十五年五月十五日    │陸拾柒萬陸仟貳佰伍拾  │七十四年八月十五日    │                      │
│  │ＣＨ０七二００六      │                      │                      │                      │
│  │                      │元                    │                      │（指定受款人：甲○○）│
├─┼───────────┼───────────┼───────────┼───────────┤
│２│七十五年五月十五日    │陸拾柒萬陸仟貳佰伍拾  │七十四年八月十五日    │                      │
│  │ＣＨ０七二００七      │                      │                      │                      │
│  │                      │元                    │                      │（指定受款人：庚○○）│
└─┴───────────┴───────────┴───────────┴───────────┘


司法院資訊處製作；財團法人民間司法改革基金會備份。
